ACORDAO-COMPLETO-2536033

ACÓRDÃO 1965/2022 ATA 33/2022 - PLENÁRIO

VISTOS, relatados e discutidos estes autos de tomada de contas especial instaurada pela Empresa Brasileira de Correios e Telégrafos em desfavor do Sr. David Afonso Pimentel Ferreira, em razão de desfalque, alcance, desvio ou desaparecimento de dinheiro, bens ou valores públicos, evidenciados pela falta de numerário no cofre da Agência de Correios de Muaná/PA,
ACORDAM os Ministros do Tribunal de Contas da União, reunidos em sessão do Plenário, ante as razões expostas pelo relator, em: 
9.1. julgar irregulares, nos termos dos arts. 1º, inciso I, 16, inciso III, alínea "d", da Lei 8.443/1992, c/c os arts. 19 e 23, inciso III, da mesma lei, as contas do Sr. David Afonso Pimentel Ferreira, condenando-o ao pagamento das importâncias a seguir especificadas, atualizadas monetariamente e acrescidas dos juros de mora, calculadas a partir das datas discriminadas até a data da efetiva quitação do débito, fixando-lhe o prazo de quinze dias, para que comprove, perante o Tribunal, o recolhimento das referidas quantias aos cofres da Empresa Brasileira de Correios e Telégrafos (ECT) , nos termos do art. 23, inciso III, alínea "a", da citada lei, c/c o art. 214, inciso III, alínea "a", do Regimento Interno do TCU;
	Data de ocorrência
	Valor histórico (R$) 

	17/7/2019
	19.000,00

	19/7/2019
	138.262,60

9.2. aplicar ao Sr. David Afonso Pimentel Ferreira a multa prevista no art. 57 da Lei 8.443/1992, no valor de R$ 190.000,00 (cento e noventa mil reais) , fixando-lhe o prazo de quinze dias, a contar da notificação, para que comprove, perante o Tribunal (art. 214, III, alínea "a", do Regimento Interno do TCU) , o recolhimento da dívida aos cofres do Tesouro Nacional, atualizada monetariamente desde a presente data até a do efetivo recolhimento, se paga após o vencimento, na forma da legislação em vigor;
9.3. considerar graves as condutas praticadas pelo Sr. David Afonso Pimentel Ferreira, nos termos do art. 270, § 1º, do Regimento Interno do TCU;
9.4. inabilitar o Sr. David Afonso Pimentel Ferreira para o exercício de cargo em comissão ou função de confiança no âmbito da administração pública por um prazo de 5 (cinco) anos, nos termos do art. 60 da Lei 8.443/1992, c/c arts. 15, inciso I, alínea "i" e 270, do Regimento Interno do TCU;
9.5. autorizar, desde logo, a cobrança judicial das dívidas, caso não atendida a notificação, na forma do disposto no art. 28, inciso II, da Lei 8.443/1992;
9.6. autorizar também, desde logo, se requerido, com fundamento no art. 26, da Lei 8.443, de 1992, c/c o art. 217, §§ 1º e 2º do Regimento Interno do TCU, o parcelamento da (s) dívida (s) em até 36 parcelas mensais, incidindo, sobre cada parcela, corrigida monetariamente, os correspondentes acréscimos legais, fixando-lhe o prazo de quinze dias, a contar do recebimento da notificação, para comprovar, perante o Tribunal, o recolhimento da primeira parcela, e de trinta dias, a contar da parcela anterior, para comprovar os recolhimentos das demais parcelas, devendo incidir, sobre cada valor mensal, atualizado monetariamente, os juros de mora devidos, no caso do débito, na forma prevista na legislação em vigor, alertando o responsável de que a falta de comprovação do recolhimento de qualquer parcela importará o vencimento antecipado do saldo devedor, nos termos do § 2º do art. 217 do Regimento Interno deste Tribunal;
9.7. dar ciência desta deliberação à Procuradoria da República no Estado do Pará, nos termos do § 3º do art. 16 da Lei 8.443/1992, c/c o § 7º do art. 209 do Regimento Interno do TCU, para adoção das medidas cabíveis; e
9.8. dar ciência desta deliberação à Empresa Brasileira de Correios e Telégrafos (ECT) e ao responsável.

Tomada de contas especial instaurada em razão de desfalque, alcance, desvio ou desaparecimento de dinheiro, bens ou valores públicos,  resultante de falta de numerário no cofre da Agência de Correios de Muaná/PA.

Empresa Brasileira de Correios e Telégrafos (ECT) - AC MUANA/PA.

3. Interessados/Responsáveis:
3.1. Interessado: Empresa Brasileira de Correios e Telégrafos (ECT) (34.028.316/0001-03).
3.2. Responsável: David Afonso Pimentel Ferreira (XXX.450.782-XX).

13.1. Ministros presentes: Bruno Dantas (na Presidência), Walton Alencar Rodrigues, Benjamin Zymler (Relator), Augusto Nardes, Aroldo Cedraz e Antonio Anastasia.
13.2. Ministros-Substitutos convocados: Augusto Sherman Cavalcanti e Marcos Bemquerer Costa.
13.3. Ministros-Substitutos presentes: André Luís de Carvalho e Weder de Oliveira.

BENJAMIN ZYMLER

Adoto como relatório a instrução elaborada no âmbito da Secretaria de Controle Externo de Tomada de Contas Especial (peça 38) , cuja proposta de encaminhamento contou com a anuência do titular da unidade técnica (peça 40) e do representante do Ministério Público junto ao TCU (peça 41) :
"INTRODUÇÃO
Cuidam os autos de tomada de contas especial instaurada pela Empresa Brasileira de Correios e Telégrafos - ECT, em desfavor de David Afonso Pimentel Ferreira (CPF: XXX.450.782-XX) , em razão de desfalque, alcance, desvio ou desaparecimento de dinheiro, bens ou valores públicos, causado por fraude/desvio ocorrido no âmbito da Empresa Brasileira de Correios e Telégrafos.
HISTÓRICO
Em 2/9/2019, com fundamento na IN/TCU 71/2012, alterada pela IN/TCU 76/2016 e DN/TCU 155/2016, o dirigente da instituição Empresa Brasileira de Correios e Telégrafos - ECT autorizou a instauração da tomada de contas especial (peça 1) . O processo foi registrado no sistema e-TCE com o número 3116/2019.
O fundamento para a instauração da Tomada de Contas Especial, conforme consignado na matriz de responsabilização elaborada pelo tomador de contas, foi a constatação da seguinte irregularidade: 
Falta de numerário no valor de R$157.262,60 (cento e cinquenta e sete mil duzentos e sessenta e dois reais e sessenta centavos) no Caixa Retaguarda da Agência de Correios de Muaná/SE/PA. Esperava-se que os valores físicos existentes no cofre fossem compatíveis com os valores contabilizados no Demonstrativo Financeiro da Agência.
O responsável arrolado na fase interna foi devidamente comunicado e, diante da ausência de justificativas suficientes para elidir a irregularidade e da não devolução dos recursos, instaurou-se a tomada de contas especial.
No relatório (peça 21) , o tomador de contas concluiu que o prejuízo importaria no valor original de R$ 157.262,60, imputando-se a responsabilidade a David Afonso Pimentel Ferreira, Agente de Correios - Gerente de Agência de Correios BPV, no período de 1/6/2012 a 21/8/2019, na condição de contratado. 
Em 30/6/2020, a Controladoria-Geral da União emitiu o relatório de auditoria (peça 23) , em concordância com o relatório do tomador de contas. O certificado de auditoria e o parecer do dirigente do órgão de controle interno concluíram pela irregularidade das presentes contas (peças 24 e 25) .
Em 23/7/2020, o ministro responsável pela área atestou haver tomado conhecimento das conclusões contidas no relatório e certificado de auditoria, bem como do parecer conclusivo do dirigente do órgão de controle interno, manifestando-se pela irregularidade das contas, e determinou o encaminhamento do processo ao Tribunal de Contas da União (peça 26) .
Na instrução inicial (peça 30) , analisando-se os documentos nos autos concluiu-se pela necessidade de realização de citação para a seguinte irregularidade: 
Irregularidade 1: desfalque de numerário em agência dos correios.
Evidências da irregularidade: documentos técnicos presentes nas peças 7, 8, 12, 13, 16 e 18.
Normas infringidas: MANAFI, Módulo 19, Capítulo 1, item 02, subitem 2.2.8, 2.2.19.3, incisos I a V; MANORG, Módulo 11, Capítulo 11, item 2, subitem 2.1, alíneas "i", subitem 2.3, alíneas "b", "c", "f" e "l"; MANPES, Módulo 01, Capítulo 03, Anexo 1, item 2, subitem 2.1, alíneas "b" e "p", subitem 3.1, alíneas "l", "hh" e "ii".
Débitos relacionados ao responsável David Afonso Pimentel Ferreira (CPF: XXX.450.782-XX) :
	Data de ocorrência
	Valor histórico (R$) 

	17/7/2019
	19.000,00

	19/7/2019
	138.262,60

Cofre credor: Empresa Brasileira de Correios e Telégrafos - ECT - Ag AC Muaná/PA.
Responsável: David Afonso Pimentel Ferreira (CPF: XXX.450.782-XX) .
Conduta: apropriar-se indevidamente de recursos dos Correios descumprindo deveres funcionais.
Nexo de causalidade: A apropriação indevida de recurso dos correios resultou em dano ao erário.
Culpabilidade: é razoável supor que o responsável tinha consciência da ilicitude de sua conduta; era exigível conduta diversa da praticada, qual seja, cumprir de forma estrita os seus deveres funcionais estabelecidos nos normativos da entidade. 
Encaminhamento: citação.
Em cumprimento ao pronunciamento da unidade (peça 32) , foi efetuada citação do responsável, nos moldes adiante:
 David Afonso Pimentel Ferreira - promovida a citação do responsável, conforme delineado adiante:
	Comunicação: Ofício 49766/2021 - Seproc (peça 35) 
Data da Expedição: 22/9/2021
Data da Ciência: 6/10/2021 (peça 36) 
Nome Recebedor: Luiz Henrique F. Ferreira
Observação: Ofício enviado para o endereço do responsável, conforme pesquisa na base de dados no sistema da Receita Federal, custodiada pelo TCU.
Fim do prazo para a defesa: 21/10/2021
	
Conforme Despacho de Conclusão das Comunicações Processuais (peça 37) , as providências inerentes às comunicações processuais foram concluídas. 
Transcorrido o prazo regimental, o responsável David Afonso Pimentel Ferreira permaneceu silente, devendo ser considerado revel, nos termos do art. 12, § 3º, da Lei 8.443/1992.
ANÁLISE DOS PRESSUPOSTOS DE PROCEDIBILIDADE DA IN/TCU 71/2012
Avaliação de Viabilidade do Exercício do Contraditório e Ampla Defesa
Verifica-se que não houve o transcurso de mais de dez anos desde o fato gerador sem que tenha havido a notificação do responsável pela autoridade administrativa federal competente (art. 6º, inciso II, c/c art. 19 da IN/TCU 71/2012, modificada pela IN/TCU 76/2016) , uma vez que o fato gerador da irregularidade sancionada ocorreu em 19/7/2019, e o responsável foi notificado sobre a irregularidade pela autoridade administrativa competente conforme abaixo:
David Afonso Pimentel Ferreira, por meio do ofício acostado à peça 12, recebido em 22/8/2019, conforme AR (peça 17) .
Valor de Constituição da TCE 	
Verifica-se, ainda, que o valor original do débito, cujo fato gerador ocorreu após 1/1/2017, é de R$ 157.262,60, portanto superior ao limite mínimo de R$ 100.000,00, na forma estabelecida conforme os arts. 6º, inciso I, e 19 da IN/TCU 71/2012, modificada pela IN/TCU 76/2016. 
OUTROS PROCESSOS/DÉBITOS NOS SISTEMAS DO TCU COM OS MESMOS RESPONSÁVEIS
Informa-se que não foi encontrado débito imputável ao responsável em outros processos no Tribunal.
A tomada de contas especial está, assim, devidamente constituída e em condição de ser instruída.
EXAME TÉCNICO
Da validade das notificações:
Preliminarmente, cumpre tecer breves considerações sobre a forma como são realizadas as comunicações processuais no TCU. A esse respeito, destacam-se o art. 179, do Regimento Interno do TCU (Resolução 155, de 4/12/2002) e o art. 4º, inciso III, § 1º, da Resolução TCU 170, de 30 de junho de 2004, in verbis:
Art. 179. A citação, a audiência ou a notificação, bem como a comunicação de diligência, farse-ão:
I - mediante ciência da parte, efetivada por servidor designado, por meio eletrônico, fac-símile, telegrama ou qualquer outra forma, desde que fique confirmada inequivocamente a entrega da comunicação ao destinatário;
II - mediante carta registrada, com aviso de recebimento que comprove a entrega no endereço do destinatário;
III - por edital publicado no Diário Oficial da União, quando o seu destinatário não for localizado
 (...) 
Art. 3º As comunicações serão dirigidas ao responsável, ou ao interessado, ou ao dirigente de órgão ou entidade, ou ao representante legal ou ao procurador constituído nos autos, com poderes expressos no mandato para esse fim, por meio de:
I - correio eletrônico, fac-símile ou telegrama;
II - servidor designado;
III - carta registrada, com aviso de recebimento;
IV - edital publicado no Diário Oficial da União, quando o seu destinatário não for localizado, nas hipóteses em que seja necessário o exercício de defesa.
Art. 4º. Consideram-se entregues as comunicações:
I - efetivadas conforme disposto nos incisos I e II do artigo anterior, mediante confirmação da ciência do destinatário;
II - realizadas na forma prevista no inciso III do artigo anterior, com o retorno do aviso de recebimento, entregue comprovadamente no endereço do destinatário;
III - na data de publicação do edital no Diário Oficial da União, quando realizadas na forma prevista no inciso IV do artigo anterior.
§ 1º O endereço do destinatário deverá ser previamente confirmado mediante consulta aos sistemas disponíveis ao Tribunal ou a outros meios de informação, a qual deverá ser juntada ao respectivo processo.
 (...) 
Bem se vê, portanto, que a validade da citação via postal não depende de que o aviso de recebimento seja assinado pelo próprio destinatário da comunicação, o que dispensa, no caso em tela, a entrega do AR em "mãos próprias". A exigência da norma é no sentido de o Tribunal verificar se a correspondência foi entregue no endereço correto, residindo aqui a necessidade de certeza inequívoca. 
Não é outra a orientação da jurisprudência do TCU, conforme se verifica dos julgados a seguir transcritos:
São válidas as comunicações processuais entregues, mediante carta registrada, no endereço correto do responsável, não havendo necessidade de que o recebimento seja feito por ele próprio (Acórdão 3648/2013-TCU-Segunda Câmara, Relator Min. José Jorge) ;
É prescindível a entrega pessoal das comunicações pelo TCU, razão pela qual não há necessidade de que o aviso de recebimento seja assinado pelo próprio destinatário. Entregandose a correspondência no endereço correto do destinatário, presume-se o recebimento da citação. (Acórdão 1019/2008-TCU-Plenário, Relator Min. Benjamin Zymler) ;
As comunicações do TCU, inclusive as citações, deverão ser realizadas mediante Aviso de Recebimento - AR, via Empresa Brasileira de Correios e Telégrafos, bastando para sua validade que se demonstre que a correspondência foi entregue no endereço correto. (Acórdão 1526/2007-TCU-Plenário, Relator Min. Aroldo Cedraz) .
A validade do critério de comunicação processual do TCU foi referendada pelo Supremo Tribunal Federal, nos termos do julgamento do MS-AgR 25.816/DF, por meio do qual se afirmou a desnecessidade da ciência pessoal do interessado, entendendo-se suficiente a comprovação da entrega do "AR" no endereço do destinatário:
Ementa: agravo regimental. Mandado de segurança. Desnecessidade de intimação pessoal das decisões do tribunal de contas da união. art. 179 do regimento interno do TCU. Intimação do ato impugnado por carta registrada, iniciado o prazo do art. 18 da lei nº 1.533/51 da data constante do aviso de recebimento. Decadência reconhecida. Agravo improvido.
O envio de carta registrada com aviso de recebimento está expressamente enumerado entre os meios de comunicação de que dispõe o Tribunal de Contas da União para proceder às suas intimações.
O inciso II do art. 179 do Regimento Interno do TCU é claro ao exigir apenas a comprovação da entrega no endereço do destinatário, bastando o aviso de recebimento simples. 
Da revelia do responsável David Afonso Pimentel Ferreira
No caso vertente, a citação do responsável se deu em endereços provenientes da base de CPFs da Receita Federal, em sistema custodiado pelo TCU. A entrega do ofício citatório no endereço do ficou comprovada de acordo com o Ofício 49766/2021 - Seproc (peça 35) , com data da ciência em 6/10/2021 (peça 36) e fim do prazo para a defesa em 21/10/2021.
Nos processos do TCU a revelia não leva à presunção de que seriam verdadeiras todas as imputações levantadas contra os responsáveis, diferentemente do que ocorre no processo civil, em que a revelia do réu opera a presunção da verdade dos fatos narrados pelo autor (Acórdão 1009/2018-TCU-Plenário, Relator Min. Bruno Dantas; 2369/2013 - TCU - Plenário, Relator Min. Benjamin Zymler e 2449/2013 - TCU - Plenário, Relator Min. Benjamin Zymler) . Dessa forma, a avaliação da responsabilidade do agente não pode prescindir da prova existente no processo ou para ele carreada. 
Ao não apresentar sua defesa o responsável deixou de produzir prova da regular aplicação dos recursos sob sua responsabilidade, em afronta às normas que impõem aos gestores públicos a obrigação legal de, sempre que demandados pelos órgãos de controle, apresentar os documentos que demonstrem a correta utilização das verbas públicas, a exemplo do contido no art. 93 do Decreto-Lei 200/1967: "Quem quer que utilize dinheiros públicos terá de justificar seu bom e regular emprego na conformidade das leis, regulamentos e normas emanadas das autoridades administrativas competentes." 
Mesmo as alegações de defesa não sendo apresentadas, considerando o princípio da verdade real que rege esta Corte, procurou-se buscar, em manifestações do responsável na fase interna desta Tomada de Contas Especial, se havia algum argumento que pudesse ser aproveitado a seu favor. 
Os argumentos apresentados na fase interna (peça 10) não elidem as irregularidades apontadas.
De fato, a irregularidade foi descoberta no âmbito dos Correios em função de trabalho de certificação na AC Muaná no mês de julho estava com certificação do SAPPP - Sistema de Avaliação da Padronização do Processo Produtivo agendada para ser realizada em 5/7/2019, processo esse que ocorre anualmente em toda a rede de atendimento. No caso específico da AC Muaná o certificador não pôde realizar a conferência de numerário, pois foi informado pelo gestor da unidade que o cofre estava com a fechadura travada.
Diante da inconformidade a REATE/I realizou visita técnica à unidade, sendo a Coordenadora de Atendimento e Vendas, Gleice Melry de Lima Gomes, mat. 8.455.566-1 e o Inspetor Regional Manoel Noronha, mat. 8452.377-8, que estiveram no local dia 12/7/2019, realizaram o confronto entre o saldo da unidade e o Demonstrativo Caixa Retaguarda da AC Muaná que apontava saldo de R$ 182.247,70 e na conferência física do numerário do caixa registrou o valor de R$ 26.555,97, restando comprovado valor a menor de R$ 157.262,60 no Caixa Retaguarda da agência (peça 9) .
O agente responsabilizado, então empregado dos Correios, Sr. David Afonso Pimentel Ferreira (CPF XXX.450.782-XX) , apresentou defesa na fase interna alegando, em síntese, que a falta de numerário se deveu a "uns depósitos efetuados na conta corrente de um cidadão que morava no município", mas que não era natural de Muaná, e que depois de algum tempo o mesmo foi embora, e que segundo informações "estaria morando no Estado do Maranhão não sabendo sua localização atual." (peça 10) .
Os argumentos não foram aceitos pelos Correios, conforme análise procedida no Julgamento Disciplinar (Processo 3163.005898/2019-24) , concluindo, quando da Inspeção realizada em 12/7/2019 na Agência de Correios, que o empregado envolvido já tinha conhecimento da diferença de numerário existente naquela Unidade, mas, até aquele momento não havia regularizado o saldo físico da Agência (peça 11, p. 2) .
Segundo os Correios, o empregado agiu de forma incompatível com suas funções quando, sabendo da divergência de numerário, ao invés de proceder a regularização e comunicar a sua chefia imediata, conforme orientação da Empresa, preferiu ocultar a inconformidade, descoberta durante a visita dos Inspetores Regionais (peça 11, p. 3) .
Dentre os documentos que caracterizam a irregularidade, encontram-se o Termo de Conferência de Numerário e o Termo de Constatação assinado pelo ex-empregado, admitindo que no fechamento do caixa em que trabalhou no dia 12/7/2019 houve uma diferença a menor de R$ 157.262,60 que deveria ser regularizada (peça 7, p. 1-2) .
Os Correios comunicaram o agente responsabilizado da rescisão do contrato de trabalho a partir de 22/8/2019 por justa causa, por meio da Carta 0213747/2019 - SFOP-CPES-SP, de 22/8/2019 (peça 14) .
Em relação à competência desta Corte, as evidências mostram a apropriação indevida de numerário dos Correios que resultou em dano ao erário no valor de R$ 157.262,60 devendo tal quantia ser devolvida aos cofres da empresa, mais precisamente para recompor o Caixa Retaguarda da Agência de Correios de Muaná/SE/PA e não o Caixa da Agência dos Correios de São Vicente Ferrer/MA, conforme constou da instrução preliminar (peça 30) e da citação realizada por meio do Ofício 49766/2021 - Seproc (peça 35) . Cabe observar que o procedimento segue o mesmo caminho alvitrado na tomada de contas especial - TC Processo 013.548/2016-6 - em que o Tribunal acolheu o Voto do Relator, fazendo-se, na oportunidade do julgamento de mérito, o devido ajuste do cofre credor (c.f. Acórdão 14032/2020-TCU-Primeira Câmara, Relator Ministro Augusto Sherman Cavalcanti) .
Em se tratando de processo em que a parte interessada não se manifestou acerca das irregularidades imputadas, não há elementos para que se possa efetivamente aferir e reconhecer a ocorrência de boa-fé na conduta do responsável, podendo este Tribunal, desde logo, proferir o julgamento de mérito pela irregularidade das contas, conforme os termos dos §§ 2º e 6º do art. 202 do Regimento Interno do TCU. (Acórdão 2064/2011-TCU-Primeira Câmara (relator Min. Ubiratan Aguiar) , 6.182/2011-TCU-1ª Câmara (relator Min. Weber de Oliveira) , 4.072/2010-TCU-1ª Câmara (Relator Min. Valmir Campelo) , 1.189/2009-TCU-1ª Câmara (Relator Min. Marcos Bemquerer) , 731/2008-TCU-Plenário (Relator Min. Aroldo Cedraz) .
Dessa forma, o responsável David Afonso Pimentel Ferreira deve ser considerado revel, nos termos do art. 12, § 3º, da Lei 8.443/1992, devendo as contas serem julgadas irregulares, condenando-o ao débito apurado e aplicando-lhe a multa prevista no art. 57 da Lei 8.443/1992.
Prescrição da Pretensão Punitiva
Vale ressaltar que a pretensão punitiva do TCU, conforme Acórdão 1441/2016-TCU-Plenário, Relator Min. Benjamin Zymler, que uniformizou a jurisprudência acerca dessa questão, subordina-se ao prazo geral de prescrição indicado no art. 205 do Código Civil, que é de dez anos, contado da data de ocorrência da irregularidade sancionada, nos termos do art. 189 do Código Civil, sendo este prazo interrompido pelo ato que ordenar a citação, a audiência ou a oitiva do responsável.
No caso em exame, não ocorreu a prescrição, uma vez que a irregularidade sancionada ocorreu em 19/7/2019, e o ato de ordenação da citação ocorreu em 16/8/2021.
CONCLUSÃO
Em face da análise promovida na seção "Exame Técnico", verifica-se que o responsável David Afonso Pimentel Ferreira não logrou comprovar a boa e regular aplicação dos recursos, instado a se manifestar, optou pelo silêncio, configurando a revelia, nos termos do § 3º, do art. 12, da Lei 8.443/1992. Ademais, inexistem nos autos elementos que demonstrem a boa-fé do responsável ou a ocorrência de outras excludentes de culpabilidade.
Verifica-se também que não houve a prescrição da pretensão punitiva, conforme análise já realizada.
Tendo em vista que não constam dos autos elementos que permitam reconhecer a boa-fé do responsável, sugere-se que as suas contas sejam julgadas irregulares, nos termos do art. 202, § 6º, do Regimento Interno do TCU, com a imputação do débito atualizado monetariamente e acrescido de juros de mora, nos termos do art. 202, § 1º do Regimento Interno do TCU, descontado o valor eventualmente recolhido, com a aplicação da multa prevista no art. 57 da Lei 8.443/1992.
Por fim, como não houve elementos que pudessem modificar o entendimento acerca das irregularidades em apuração, mantém-se a matriz de responsabilização presente na peça 29.
PROPOSTA DE ENCAMINHAMENTO
Diante do exposto, submetemos os autos à consideração superior, propondo ao Tribunal:
considerar revel o responsável David Afonso Pimentel Ferreira (CPF: XXX.450.782-XX) , para todos os efeitos, dando-se prosseguimento ao processo, com fulcro no art. 12, § 3º, da Lei 8.443/1992; 
julgar irregulares, nos termos dos arts. 1º, inciso I, 16, inciso III, alínea d, da Lei 8.443/1992, c/c os arts. 19 e 23, inciso III, da mesma Lei, as contas do responsável David Afonso Pimentel Ferreira (CPF: XXX.450.782-XX) , condenando-o ao pagamento das importâncias a seguir especificadas, atualizadas monetariamente e acrescidas dos juros de mora, calculadas a partir das datas discriminadas até a data da efetiva quitação do débito, fixando-lhe o prazo de quinze dias, para que comprove, perante o Tribunal, o recolhimento das referidas quantias aos cofres do Empresa Brasileira de Correios e Telégrafos - ECT - Ag Muaná/PA, nos termos do art. 23, inciso III, alínea "a", da citada lei, c/c o art. 214, inciso III, alínea "a", do Regimento Interno do TCU.  
		Débitos relacionados ao responsável David Afonso Pimentel Ferreira (CPF: XXX.450.782-XX) :
	Data de ocorrência
	Valor histórico (R$) 

	17/7/2019
	19.000,00

	19/7/2019
	138.262,60

Valor atualizado do débito (com juros) em 8/2/2022: R$ 174.552,65.
aplicar ao responsável David Afonso Pimentel Ferreira (CPF: XXX.450.782-XX) , a multa prevista no art. 57 da Lei 8.443/1992 c/c o art. 267 do Regimento Interno do TCU, fixando-lhe o prazo de quinze dias, a contar da notificação, para que comprove, perante o Tribunal (art. 214, III, alínea "a", do Regimento Interno do TCU) , o recolhimento da dívida aos cofres do Tesouro Nacional, atualizada monetariamente desde a data do acórdão que vier a ser proferido por este Tribunal até a data do efetivo recolhimento, se paga após o vencimento, na forma da legislação em vigor;
	autorizar, desde logo, a cobrança judicial das dívidas, caso não atendida a notificação, na forma do disposto no art. 28, inciso II, da Lei 8.443/1992;
autorizar também, desde logo, se requerido, com fundamento no art. 26, da Lei 8.443, de 1992, c/c o art. 217, §§ 1º e 2º do Regimento Interno do TCU, o parcelamento da (s) dívida (s) em até 36 parcelas, incidindo, sobre cada parcela, corrigida monetariamente, os correspondentes acréscimos legais, fixando-lhe o prazo de quinze dias, a contar do recebimento da notificação, para comprovar, perante o Tribunal, o recolhimento da primeira parcela, e de trinta dias, a contar da parcela anterior, para comprovar os recolhimentos das demais parcelas, devendo incidir, sobre cada valor mensal, atualizado monetariamente, os juros de mora devidos, no caso do débito, na forma prevista na legislação em vigor, alertando o responsável de que a falta de comprovação do recolhimento de qualquer parcela importará o vencimento antecipado do saldo devedor, nos termos do § 2º do art. 217 do Regimento Interno deste Tribunal; 
enviar cópia do Acórdão a ser prolatado à Procuradoria da República no Estado do Pará/PA, nos termos do § 3º do art. 16 da Lei 8.443/1992, c/c o § 7º do art. 209 do Regimento Interno do TCU, para adoção das medidas cabíveis; e
enviar cópia do Acórdão que vier a ser proferido ao Empresa Brasileira de Correios e Telégrafos - ECT e ao responsável, para ciência;
informar à Procuradoria da República no Estado do Pará/PA, ao Empresa Brasileira de Correios e Telégrafos - ECT e ao responsável que a presente deliberação, acompanhada do Relatório e do Voto que a fundamenta, está disponível para a consulta no endereço www.tcu.gov.br/acordaos, além de esclarecer que, caso requerido, o TCU poderá fornecer sem custos as correspondentes cópias, de forma impressa; e
informar à Procuradoria da República no Estado do Pará/PA que, nos termos do parágrafo único do art. 62 da Resolução TCU 259/2014, os procuradores e membros do Ministério Público credenciados nesta Corte podem acessar os presentes autos de forma eletrônica e automática, ressalvados apenas os casos de eventuais peças classificadas como sigilosas, as quais requerem solicitação formal."
É o relatório.

não há

Procurador Rodrigo Medeiros de Lima.

TOMADA DE CONTAS ESPECIAL. DESFALQUE DE CAIXA RETAGUARDA NA AGÊNCIA DOS CORREIOS. CITAÇÃO. ATO PRATICADO EM GRAVE AFRONTA AOS PRINCÍPIOS DA ADMINISTRAÇÃO PÚBLICA. REVELIA. CONTAS IRREGULARES. DÉBITO. MULTA. INABILITAÇÃO DO RESPONSÁVEL PARA O EXERCÍCIO DE CARGO EM COMISSÃO OU FUNÇÃO DE CONFIANÇA NO ÂMBITO DA ADMINISTRAÇÃO PÚBLICA. CIÊNCIA.

TOMADA DE CONTAS ESPECIAL (TCE)

Secretaria de Controle Externo de Tomada de Contas Especial (SecexTCE).

Trata-se de tomada de contas especial instaurada pela Empresa Brasileira de Correios e Telégrafos (ECT) , em desfavor do Sr. David Afonso Pimentel Ferreira, em razão de desfalque, alcance, desvio ou desaparecimento de dinheiro, bens ou valores públicos, evidenciados pela falta de numerário no cofre da Agência de Correios de Muaná/PA.
2.	A irregularidade foi constatada no âmbito dos Correios em função de trabalho de certificação na AC Muaná do Sistema de Avaliação da Padronização do Processo Produtivo (SAPPP) , em julho de 2019, processo esse que ocorre anualmente em toda a rede de atendimento. No caso específico da AC Muaná, o certificador não pôde realizar a conferência de numerário, pois foi informado pelo gestor da unidade que o cofre estava com a fechadura travada.
3.	Dada a inconformidade, a Região de Atendimento REATE/I realizou visita técnica à agência. A equipe realizou o confronto entre o saldo da unidade e o Demonstrativo Caixa Retaguarda da AC Muaná identificando um valor a menor de R$ 157.262,60 (peça 9) .
4.	Na fase interna, o responsável, então empregado da ECT, Sr. David Afonso Pimentel Ferreira, alegou que a falta de numerário se deveu a "uns depósitos efetuados na conta corrente de um cidadão que morava no município", mas que não era natural de Muaná, e que depois de algum tempo o mesmo foi embora, e que segundo informações "estaria morando no Estado do Maranhão não sabendo sua localização atual" (peça 10) .
5.	A alegação não foi aceita pela ECT. De acordo com o documento denominado "Julgamento Disciplinar" (Processo 3163.005898/2019-24) , quando da inspeção realizada em 12/7/2019 na agência, o empregado envolvido já tinha conhecimento da diferença de numerário existente naquela Unidade, contudo, até aquele momento não havia regularizado o saldo físico da agência (peça 11, p. 2) .
6.	O Termo de Conferência de Numerário e o Termo de Constatação assinado pelo ex-empregado, admitindo que no fechamento do caixa em que trabalhou no dia 12/7/2019 houve uma diferença a menor de R$ 157.262,60, evidenciam a irregularidade.
7.	O relatório do tomador de contas (peça 21) concluiu que o prejuízo importaria no valor original de R$ 157.262,60, imputando-se a responsabilidade ao Sr. David Afonso Pimentel Ferreira, Agente de Correios - Gerente de Agência de Correios BPV, no período de 1º/6/2012 a 21/8/2019.
II
8.	Regularmente citado para apresentar alegações de defesa ou recolher aos cofres da ECT o montante referente ao desfalque de numerário apurado, o Sr. David Afonso Pimentel Ferreira não apresentou suas alegações de defesa, nem recolheu o débito. Dessa forma, resta caracterizada a revelia do responsável, nos termos do art. 12, inciso IV, § 3º, da Lei 8.443/1992.
III
9.	A unidade técnica, após o exame dos elementos constantes dos autos, propõe julgar irregulares as contas do responsável, condená-lo ao pagamento do débito apurado e aplicar-lhe a multa do art. 57 da Lei 8.443/1992.
10.	O representante do Ministério Público junto ao TCU manifestou-se de acordo com a proposta da unidade técnica (peça 41) .
IV
11.	Acolho os pareceres precedentes e adoto seus fundamentos como razões de decidir, sem prejuízo das considerações que faço a seguir.
12.	Inexistem, no feito, quaisquer elementos capazes de elidir a responsabilidade do Sr. David Afonso Pimentel Ferreira pela diferença observada no numerário do caixa da Agência de Correios de Muaná/PA.
13.	Assim, não havendo defesa para contrapor o robusto conjunto indiciário oferecido neste processo, resta-me, como já antecipei, concordar integralmente com o relatório instrutivo, de modo a julgar irregular as presentes contas, com imputação de débito e aplicação da multa a que se refere o art. 57 da Lei 8.443/1992.
14.	Conforme restou constatado, o responsável praticou conduta funcional irregular ao deixar de cumprir seu dever de guardar e bem administrar o patrimônio que lhe foi entregue, o que resultou na ocorrência do prejuízo aos cofres da empresa pública. Considero como agravante o fato de o empregado possuir cargo de confiança na ECT (gerente da agência) , devendo, portanto, zelar pela conservação de bens móveis e imóveis e pela adequada utilização dos recursos da entidade.
15.	Dessa forma, tendo em vista a extrema gravidade de que se reveste o ato cometido, impõe-se apropriada a aplicação da multa prevista no art. 57 da Lei 8.443/1992 ao responsável. Para tanto, fixo o seu valor em R$ 190.000,00, correspondente a, aproximadamente, 100% do valor atualizado do débito.
16.	Adicionalmente, tendo em vista as circunstâncias apuradas no presente feito, especificamente a violação às normas de regência no âmbito da ECT, combinada com a atuação em benefício próprio e em detrimento do interesse público e do princípio da moralidade administrativa, reputo grave a infração cometida. Por consequência, julgo adequada a aplicação da sanção de inabilitação, pelo período de cinco anos, para o exercício de cargo em comissão ou função de confiança no âmbito da administração pública, nos termos do art. 60 da Lei 8.443/1992.
17.	Em linha de consonância com a presente deliberação, vale citar os Acórdãos 2.138/2021 (relator Ministro Jorge Oliveira) , 3.155/2020 (relatora Ministra Ana Arraes) , 223/2020 (relator Ministro Vital do Rêgo) , 3.070/2019 (relator Ministro Bruno Dantas) e 2.307/2015 (de minha relatoria) , dentre outros, todos do Plenário.
	Ante o exposto, voto no sentido de que o Tribunal adote o acórdão que ora submeto à deliberação deste Colegiado.
TCU, Sala das Sessões, em 24 de agosto de 2022.
BENJAMIN ZYMLER 
Relator